ACORDAO-COMPLETO-2436855

ACÓRDÃO 9162/2021 ATA 23/2021 - PRIMEIRA CÂMARA

VISTOS, relatados e discutidos estes autos de concessão de aposentadoria a Paulo Vasconcelos de Carvalho, no cargo de Professor da Fundação Universidade Federal do Piauí; 
ACORDAM os Ministros do Tribunal de Contas da União, reunidos em sessão da Primeira Câmara, diante das razões expostas pelo relator, em: 
9.1. julgar ilegal e negar registro ao ato de concessão inicial de aposentadoria de Paulo Vasconcelos de Carvalho;
9.2. dispensar, com fulcro no Enunciado 106 da Súmula da Jurisprudência do TCU, a devolução dos valores indevidamente recebidos até a data da ciência desta deliberação;
9.3. determinar à Fundação Universidade Federal do Piauí, com fulcro no art. 45 da Lei 8.443/1992, que:
9.3.1. faça cessar os pagamentos decorrentes do ato impugnado e comunique as providências adotadas ao TCU no prazo de quinze dias, nos termos dos arts. 262, caput, do RI/TCU e 8º, caput, da Resolução TCU 206/2007;
9.3.2. cadastre novo ato, livre da irregularidade apontada, e submeta-o ao TCU no prazo de trinta dias, nos termos dos arts. 262, § 2º, do RI/TCU e 19, § 3º, da Instrução Normativa TCU 78/2018;
9.3.3. dê ciência do teor desta deliberação ao interessado e encaminhe comprovante da data de ciência pelo interessado ao TCU no prazo de trinta dias, nos termos do art. 4º, § 3º, da Resolução TCU 170/2004, alertando-o de que o efeito suspensivo proveniente de eventual interposição de recurso junto ao TCU não o exime da devolução dos valores indevidamente percebidos após a notificação, caso o recurso não seja provido.
9.4. determinar a¿ Secretaria de Fiscalização de Integridade de Atos e Pagamentos de Pessoal e de Benefícios Sociais (Sefip) que monitore o cumprimento das determinações feitas.

Atos de aposentadoria.

Primeira Câmara

Fundação Universidade Federal do Piauí.

3. Interessados/Responsáveis:
3.1. Interessado: Paulo Vasconcelos de Carvalho (XXX.634.173-XX).

13.1. Ministros presentes: Benjamin Zymler (na Presidência), Walton Alencar Rodrigues (Relator), Vital do Rêgo e Jorge Oliveira.
13.2. Ministros-Substitutos presentes: Augusto Sherman Cavalcanti e Weder de Oliveira.

WALTON ALENCAR RODRIGUES

Adoto, como relatório, a instrução da Secretaria de Fiscalização de Integridade de Atos e Pagamentos de Pessoal e de Benefícios (Sefip) , peça 4, cujas análises e proposta de encaminhamento contaram com a anuência dos respectivos dirigentes, peça 5.
Transcrevo a instrução a seguir, in verbis:
"INTRODUÇÃO 
1.	Trata-se de ato de concessão de aposentadoria de PAULO VASCONCELOS DE CARVALHO no cargo de Professor da Fundação Universidade Federal do Piauí submetido, para fins de registro, à apreciação do Tribunal de Contas da União (TCU) , de acordo com o art. 71, inciso III, da Constituição Federal. 
2.	O ato foi cadastrado e disponibilizado ao TCU por intermédio do Sistema E-Pessoal, na forma da Instrução Normativa TCU 78/2018.
EXAME TÉCNICO  
3.	A aposentadoria se deu na modalidade voluntária, com proventos integrais, calculados com base na última remuneração do cargo em que se deu a aposentadoria, com fundamento no art. 3º da Emenda Constitucional 47/2005.
4.	De acordo com as informações do ato concessório, verifica-se que o interessado implementou os requisitos para se aposentar, visto que possuía idade, tempo de contribuição, de serviço público, de carreira e de cargo requeridos pelo fundamento concessório.
5.	Detectou-se na estrutura de proventos parcela decorrente de decisão judicial. Segundo documento anexo ao ato, trata-se de parcela referente à URP, onde o interessado foi beneficiário da Reclamação Trabalhista 02-1090/1990, transitada em julgado em 31/7/1995.
6.	Há diversos julgados no âmbito deste Tribunal onde entende ser indevido o pagamento atual da URP, mesmo amparado por decisão judicial, haja vista não haver disposição expressa na decisão judicial para a manutenção infinita do pagamento.
7.	Destaca-se decisão no âmbito do Acórdão 3152/2012-TCU-Segunda Câmara (Ministro-Relator Raimundo Carreiro) que foi no seguinte sentido: "O pagamento dos direitos reconhecidos por sentença judicial, relativos a gatilhos salariais e à URP, deve limitar-se, no tempo, à data-base seguinte à que serviu de referência ao julgado".
8.	No caso concreto, o Gestor de Pessoal juntou ao ato cópia de Agravo Regimental na Medida Cautelar em Mandado de Segurança 31.412/DF (transitou em julgado em 15/5/2014) , onde o Ministro Celso de Melo do Supremo Tribunal Federal concedeu a segurança em favor dos professores substituídos da Associação dos Docentes da Universidade Federal do Piauí no sentido de "cassar as deliberações emanadas do E. Tribunal de Contas da União, "dirigidas à Universidade Federal do Piauí, que ordenam a exclusão da parcela referente à URP de qualquer professor beneficiado pela decisão judicial proferida nos autos da Reclamação Trabalhista de n°. 02-1069/1990, transitada em julgado no dia 31/07/1995 (...) " (grifei) , que tramitou perante a (antiga) 2ª Junta de Conciliação e Julgamento de Teresina/PI, restando prejudicado, em consequência, o exame do recurso de agravo interposto pela União Federal".
9.	Assim, visto que o servidor está amparado por decisão do Supremo Tribunal Federal, este Tribunal fica impossibilitado de efetivar determinações à Unidade Jurisdicionada quanto à supressão dos proventos.
10.	Todavia, vale esclarecer que a existência de decisão judicial ou administrativa contrária ao entendimento do TCU não impede a apreciação do ato para fins de registro. Em apreciação de atos de pessoal, o TCU pode manifestar entendimento diferente do declarado por outras instâncias do Poder Judiciário ou da Administração Pública, inclusive mediante o julgamento pela ilegalidade dos atos de aposentadoria amparados por decisão judicial ou normas editadas pelos demais poderes da administração pública.
11.	O TCU exerce a sua jurisdição independentemente das demais instâncias. O Tribunal possui competências próprias e privativas, estatuídas pela Constituição Federal e pela sua Lei Orgânica, inexistindo vinculação entre o processo do TCU e outro versando sobre idêntica matéria no âmbito do Poder Judiciário ou da Administração Pública.
12.	Cabe esclarecer que é firme o entendimento deste Tribunal de que as decisões de órgãos do Poder Judiciário ou da Administração Pública não podem compelir esta Corte de Contas a registrar ato de pensão.
13.	Portanto, como não há amparo na jurisprudência deste Tribunal para o pagamento atual da rubrica referente À URP, entende-se que o ato deve ser apreciado pela ilegalidade.
14.	Por fim, vale destacar que o aludido ato deu entrada neste Tribunal há menos de cinco anos, não sendo aplicável, portanto, o procedimento de contraditório e ampla defesa determinado pelo Acórdão 587/2011-TCU-Plenário.
CONCLUSÃO 
15.	A abrangência e a profundidade das verificações levadas a efeito fundamentam convicção de que o ato de aposentadoria deve ser apreciado pela ilegalidade em razão do pagamento de parcela remuneratória referente à URP sem amparo na jurisprudência deste Tribunal.
PROPOSTA DE ENCAMINHAMENTO 
16.	Ante o exposto, com fundamento nos arts. 71, inciso III, da Constituição Federal, 1o, inciso V, e 39, inciso II, da Lei 8.443/1992 e 260, § 1o, do Regimento Interno do Tribunal de Contas da União, propõe-se:
a)  considerar ilegal e negar o registro do ato constante do presente processo.
b) determinar, com fundamento no art. 4º, inciso I, da Resolução TCU 315/2020, à Fundação Universidade Federal do Piaui que:
b.1) comunique o interessado do teor desta decisão, no prazo de 30 (trinta) dias;
b.2) no prazo de 30 (trinta) dias, contados da ciência da decisão, envie a este Tribunal documentos comprobatórios de que o interessado está ciente do julgamento deste Tribunal."
O MP/TCU, por meio de seu parecer, peça 6, em consonância com o proposto pela Unidade Técnica, entendeu que o ato constante dos autos deve ser considerado ilegal e ter seu registro negado. No entanto, sugeriu determinar à UFPI para que promova a absorção da URP pelos aumentos concedidos à carreira do interessado a partir do trânsito em julgado do MS 31.412/DF, conforme entendimento que vem sendo adotado por este Tribunal a partir do Acórdão 7856/2014-TCU-Primeira Câmara.

não há

Procurador Sergio Ricardo Costa Caribé.

APOSENTADORIA. PAGAMENTO DE RUBRICA JUDICIAL NÃO ABSORVIDA PELA ATUALIZAÇÃO DA ESTRUTURA REMUNERATÓRIA. ILEGALIDADE E NEGATIVA DE REGISTRO.

APOSENTADORIA (APOS)

Secretaria de Fiscalização de Integridade de Atos e Pagamentos de Pessoal e de Benefícios Sociais (Sefip).

Trata-se de ato de concessão de aposentadoria a Paulo Vasconcelos de Carvalho, no cargo de Professor da Fundação Universidade Federal do Piauí. O ato em análise deu entrada no TCU em 28/3/2018.
Acolho os fundamentos do parecer da Sefip com as sugetão do MP/TCU. 
A ficha financeira do interessado, peça 2, p.4, evidencia o pagamento de vantagem por força do Mandado de Segurança 31.412/DF, parcela relativa à URP (26,05%) , impetrado junto ao Supremo Tribunal Federal e com trânsito em julgado em 15/5/2014.
A decisão judicial assegurou, tão somente, a incorporação de reajuste em razão de perda decorrente de plano econômico. 
É matéria pacífica no TCU, consolidada sob o palio do Acórdão 2161/2005-TCU-Plenário, de minha relatoria, alinhada à jurisprudência do E. STF, de que o pagamento desse tipo de rubrica deve ser absorvido, ao longo do tempo, pelas atualizações implementadas na estrutura remuneratória aplicável. 
Pagas sob a forma de vantagem pessoal nominalmente identificada (VPNI) , essas rubricas estão sujeitas apenas aos reajustes gerais aplicados ao funcionalismo, até a plena absorção.
Assim, devido ao fato de a incorporação da parcela judicial, apesar de assegurada pelo MS 31.412/DF, não ter sido absorvida nas atualizações remuneratórias de Paulo Vasconcelos de Carvalho, bem como não ter transcorrido lapso temporal superior a cinco anos desde a disponibilização do ato ao Tribunal, considero o ato concessório ilegal, devendo ter seu registro negado.
Ante o exposto, VOTO para que este Tribunal adote a deliberação que ora submeto à apreciação deste Colegiado.
TCU, Sala das Sessões, em 6 de julho de 2021.
WALTON ALENCAR RODRIGUES 
Relator